ACORDAO-COMPLETO-2517604

ACÓRDÃO 18854/2021 ATA 41/2021 - PRIMEIRA CÂMARA

VISTA, relatada e discutida esta tomada de contas especial instaurada em cumprimento ao Acórdão 628/2021-TCU-Plenário, para que fosse calculado o valor do dano ao erário decorrente da aquisição de álcool em gel pela Secretaria Municipal de Saúde de Campina Grande/PB, por dispensa de licitação, a valores superiores aos praticados no mercado no mesmo período.
ACORDAM os Ministros do Tribunal de Contas da União, reunidos em sessão da 1ª Câmara, ante as razões expostas pelo relator, e com fundamento nos arts. 1º, inciso I; 12, § 3º; 16, inciso III, alíneas "b" e "c" e §§ 2º e 3º; 19; 23, inciso III; 26; 28, inciso II, e 57 da Lei 8.443/1992 c/c os arts. 214, inciso III, alínea "a", e 217 do Regimento Interno, em: 
9.1. considerar Filipe Araújo Reul revel para todos os efeitos, dando-se prosseguimento ao processo;
9.2. julgar irregulares as contas de Filipe Araújo Reul e Rubem & Medeiros Produtos Para Saúde Ltda. e condená-los solidariamente ao recolhimento aos cofres do Fundo Nacional de Saúde das quantias a seguir especificadas, atualizadas monetariamente e acrescidas de juros de mora a partir das datas discriminadas até a data do pagamento:
	Data de ocorrência
	Valor histórico (R$) 

	5/5/2020
	84.884,00

9.3. aplicar a Filipe Araújo Reul e Rubem & Medeiros Produtos Para Saúde Ltda., individualmente, multa de R$ 5.000,00 (cinco mil reais) , a ser recolhida aos cofres do Tesouro Nacional, com atualização monetária calculada da data deste acórdão até a data do pagamento, se este for efetuado após o vencimento do prazo abaixo estipulado;
9.4. fixar prazo de 15 (quinze) dias, a contar das notificações, para comprovação, perante o Tribunal, do recolhimento das dívidas acima imputadas;
9.5. autorizar a cobrança judicial das dívidas, caso não atendidas as notificações;
9.6. autorizar, caso venha a ser solicitado e se o processo não tiver sido remetido para cobrança judicial, o pagamento das dívidas em até 36 (trinta em seis) parcelas mensais consecutivas, a primeira a ser paga no prazo acima fixado e as demais, a cada 30 (trinta) dias a contar da parcela anterior, com incidência, sobre cada valor mensal atualizado monetariamente, de juros de mora, na forma da legislação em vigor, e alertar aos responsáveis que a falta de comprovação do recolhimento de qualquer parcela importará no vencimento antecipado do saldo devedor;
9.7. encaminhar cópia desta decisão aos responsáveis, ao Fundo Nacional de Saúde e ao Procurador-Chefe da Procuradoria da República na Paraíba, para as providências cabíveis, com a informação de que o inteiro teor deste acórdão e do relatório e do voto que o fundamentam está disponível no endereço eletrônico www.tcu.gov.br/acordaos.

TOMADA DE CONTAS ESPECIAL. Instaurada em cumprimento ao Acórdão 628/2021- TCU-Plenário, para que fosse calculado o valor do dano ao erário decorrente da aquisição de álcool em gel pela Secretaria Municipal de Saúde de Campina Grande/PB, por dispensa de licitação, a valores superiores aos praticados no mercado no mesmo período.

Primeira Câmara

Município de Campina Grande/PB

3. Responsáveis: Filipe Araújo Reul (XXX.405.774-XX); Rubem & Medeiros Produtos Para Saúde Ltda. (14.487.679/0001-08)

13.1. Ministros presentes: Benjamin Zymler (na Presidência), Vital do Rêgo e Jorge Oliveira (Relator).
13.2. Ministros-Substitutos presentes: Augusto Sherman Cavalcanti, Marcos Bemquerer Costa e Weder de Oliveira.

ACORDAO-COMPLETO-2555994

Acórdão 1951/2023 - Primeira Câmara

JORGE OLIVEIRA

Adoto como relatório a instrução produzida no âmbito da Secretaria de Controle Externo de Tomada de Contas Especial - SecexTCE (peça 44) , a qual contou com a anuência do corpo diretivo da unidade técnica (peça 45 e 46) e do Ministério Público junto ao TCU (peça 47) :
"INTRODUÇÃO
Cuidam os autos de Tomada de Contas Especial, instaurada em cumprimento ao Acórdão 628/2021-TCU-Plenário (peça 3) , da relatoria do Ministro Jorge Oliveira, para que seja calculado o valor do dano ao erário decorrente da aquisição de álcool em gel pela Secretaria Municipal de Saúde de Campina Grande/PB, por dispensa de licitação, por valores superiores aos praticados no Estado da Paraíba no mesmo período, e realizada a citação solidária de Filipe Araújo Reul, então Secretário Municipal de Saúde, e da sociedade empresária Rubem & Medeiros Produtos para Saúde Ltda.
Realizado o cálculo do sobrepreço na aquisição do álcool em gel, optou-se pela configuração mais conservadora na apuração do dano ao erário, considerando os maiores valores médios verificados nas pesquisas de mercado realizadas, quais sejam, R$ 9,70 para o álcool em gel de 500ml, e R$ 111,66 para o mesmo produto em embalagem de 5l, chegando-se a um superfaturamento nesta aquisição de R$ 93.092,00, que corresponde à diferença entre o valor efetivamente pago (R$ 195.482,00) e o calculado tendo como base a pesquisa de mercado (R$ 102.390,00) .
HISTÓRICO
Em 3/5/2021, em instrução à peça 27, foram apontados como responsáveis solidários o Secretário de Saúde de Campina Grande/PB, Filipe Araújo Reul (CPF XXX.405.774-XX) , uma vez que ratificou a Dispensa 16321/2020 (peça 16, p. 73-75) com os sobrepreços apontados, sem a devida fundamentação, bem como ordenou as despesas, o que resultou no pagamento dos produtos adquiridos por preços bem superiores aos contratados no mesmo período no Estado da Paraíba, e a empresa Rubem & Medeiros Produtos para Saúde Ltda., por receber pagamento com sobrepreço no âmbito da Dispensa 16321/2020, em 5/5/2020, conforme comprovante de transferência (peça 17, p. 1) .
Assim, propôs-se a seguinte citação, anuída pelo diretor da Unidade, com fundamento na subdelegação de competência conferida pelo art. 2º da Portaria Selog 3/2020 (peça 28) , e já autorizada pelo Acórdão 628/2021-TCU-Plenário (peça 3) :
'realizar a citação, com fundamento nos arts. 10, § 1º, e 12, incisos I e II, da Lei 8.443/1992 c/c o art. 202, incisos I e II, do RI/TCU, para que, no prazo de quinze dias, os responsáveis solidários abaixo indicados, em decorrência das condutas praticadas, apresentem alegações de defesa e/ou recolham, aos cofres especificados, a quantia abaixo indicada, atualizada monetariamente a partir da respectiva data até o efetivo recolhimento, abatendo-se, na oportunidade, a quantia eventualmente ressarcida, na forma da legislação em vigor, que geraram a irregularidade demonstrada a seguir:
Responsável 1: Filipe Araújo Reul, CPF XXX.405.774-XX; Secretário de Saúde do Município de Campina Grande/PB, gestão: 1º/3/2020 - 31/12/2020 (Portaria 83/2020) , reconduzido ao cargo em 1º/1/2021, conforme Portaria 2/2021
Responsável 2: Rubem & Medeiros Produtos para Saúde Ltda. (CNPJ 14.487.679/0001-08) .
Irregularidade: Superfaturamento decorrente da aquisição de álcool em gel, nas apresentações de 5 litros e 500 ml, por valores superiores ao de mercado, no processo da Dispensa 16321/2020, sem a necessária fundamentação.
Evidências da irregularidade: Nota de empenho 2848 (peça 15, p. 16) , Notas fiscais 1366, 1367, 1369, 1370, 1371 e 1372 (peça 15, p. 4, 8, 12, 16, 20 e 24) , comprovante de transferência bancária (peça 17, p. 1) .
Normas infringidas: art. 37, caput, da Constituição da República Federativa do Brasil; art. 93 do Decreto-lei 200/1967; art. 66 do Decreto 93.872/1986; art. 3º, caput, e 26, parágrafo único, inciso III, da Lei 8.666/1993; Lei 13.979/2020, art. 4º-E, § 1º, inciso VI, e §§ 2º e 3º (redação dada pela Medida Provisória 926/2020, posteriormente convertida na Lei 14.035/2020) ; arts. 876, 884 e 927 da Lei 10.406/2006; Acórdão 1565/2015-TCU-Plenário, da relatoria do Ministro Vital do Rêgo.
Cofre credor: Fundo Nacional de Saúde.
Valor atualizado do débito (sem juros) em 19/4/2021: R$ 99.077,82 (peça 26) 
Condutas do Sr. Filipe Araújo Reul:
· ratificar a Dispensa 16321/2020 sem a estimativa de preços e sem a necessária apresentação de justificativa para sua não apresentação; 
· efetivar a contratação por valores superiores aos de mercado, sem a necessária fundamentação;
· emitir a nota de empenho 2848.
Nexo de causalidade (Filipe Araújo Reul) : As condutas do Sr. Filipe Araújo Reul acima citadas resultaram no pagamento com sobrepreço dos produtos adquiridos no âmbito da Dispensa 16321/2020, trazendo prejuízo ao erário equivalente à diferença entre o preço de mercado e o valor pago.
Culpabilidade (Filipe Araújo Reul) : Era dever do gestor, ao ratificar a dispensa de licitação e ao ordenar as despesas, certificar-se que o processo de contratação ocorreu de forma regular, com a realização e apresentação, no processo, da estimativa de preços ou com a necessária apresentação de justificativa para sua não realização/apresentação. Não há excludente de culpabilidade.
Conduta da empresa Rubem & Medeiros Produtos para Saúde Ltda.: Receber pagamento pelos produtos vendidos à Secretaria de Saúde do Município de Campina Grande/PB, objetos da Dispensa 16321/2020, por preços bem superiores aos praticados no mercado, no mesmo período.
Nexo de causalidade (empresa) : O recebimento de pagamento com sobrepreço no âmbito do objeto da Dispensa 16321/2020 resultou em prejuízo ao erário equivalente à diferença entre o preço de mercado e o valor pago.
Culpabilidade (empresa) : Era dever da empresa abster-se de fazer proposta de preços, contratar e receber pagamento eivado do vício de sobrepreço. Não há excludente de culpabilidade.'
Foram emitidos os Ofícios 23966/2021-TCU/Seproc, de 10/5/2021 (peça 31) , e 23965/2021-TCU/ Seproc, de 10/5/2021 (peça 32) , à representante legal da empresa Rubem & Medeiros Produtos para Saúde Ltda. e ao Sr. Filipe Araújo Reul, respectivamente, que foram devidamente notificados, conforme atestam os avisos de recebimento (peças 33 e 34) .
EXAME TÉCNICO			
Não houve manifestação do Sr. Filipe Araújo Reul, apesar de devidamente citado em seu endereço (peça 34) , sujeitando-se, para todos os efeitos, à revelia prevista no art. 12, § 3º, da Lei 8.443, de 16/7/1992.
A empresa Rubem & Medeiros Produtos para Saúde Ltda. apresentou sua defesa (peças 36 e 37) , que será abaixo analisada. 
Alegações de defesa
Considerando que, para apuração do dano ao erário, a Unidade Técnica se valeu dos maiores valores médios verificados nas pesquisas de mercado realizadas, quais sejam, R$ 9,70 para o álcool gel de 500ml, e R$ 111,66 para o mesmo produto na embalagem de 5l, chegando-se a um superfaturamento nesta aquisição de R$ 93.092,00, que corresponde à diferença entre o valor efetivamente pago (R$ 195.482,00) e o calculado tendo como base a pesquisa de mercado (R$ 102.390,00) , a empresa Rubem & Medeiros Produtos para Saúde Ltda. apresentou as seguintes alegações de defesa:
a)	Metodologia adotada para apuração do dano ao erário (peça 36, p. 2-4) : 
A média dos preços praticados em determinado período pode se apresentar como eficiente e fidedigna ferramenta a auxiliar determinada análise comparativa de preços, todavia, referindo-se ao apontamento da Ministra Ana Arraes à peça 6, citou:
'4.3. Embora seja um valor que pode ser adotado como referência, para que seja utilizado no cálculo de sobrepreço requer algumas adequações.
4.4 Os preços de diversos produtos, entre eles os medicamentos, sofrem variações com a quantidade adquirida, em razão de economia de escala; e da região de fornecimento, que, a depender da localização terá elevação decorrente dos custos de transporte'
Nessa mesma linha, mencionou o artigo publicado na edição 138 da Revista do TCU, com o título 'Técnicas econométricas e seu papel inovador no cálculo do sobrepreço: o caso da Lava Jato', em que foi reconhecido que a partir da média de preço praticada pelo mercado (em um cenário de cartel) não seria possível identificar dano ao erário - uma vez que o preço médio era fixado pelo próprio cartel. Segundo o estudo, é necessário que se utilize de metodologia específica para chegar ao sobrepreço que seria dado pela diferença entre o preço estimado sem cartel e o preço efetivamente fixado pelo cartel.
E afirma que esse posicionamento está de acordo com o que dispõe o artigo 210, §1º, II, do Regimento Interno do Tribunal de Contas da União, quando determina que a apuração do débito deve ser feita mediante estimativa, quando, por meios confiáveis, seja possível apurar quantia que seguramente não excederia o real valor devido.
Concluindo que o uso da metodologia de preço médio é estimativa confiável para se apurar sobrepreço quando o mercado se encontra em um cenário saudável, de concorrência (quase) perfeita, portanto, quando da adoção dessa metodologia para verificação da existência de sobrepreço, a unidade técnica fez desconsiderar as altas vibrações que ocorreram na curva de demanda e de oferta do álcool gel, especialmente, nos dias do mês de abril de 2020.
b)	Inadequação da metodologia adotada (peça 36, p. 4-7) : 
É incontestável a busca desenfreada por álcool em gel em decorrência da pandemia, que foi declarada pela OMS em 11/3/2020, alterando as condições de oferta e demanda e causando desabastecimento do produto, tendo a Anvisa liberado inclusive a venda de álcool gel sem autorização prévia da própria agência reguladora.
O desabastecimento decorrente do alto consumo e a falta de insumo para a produção do produto também atingiu o estado da Paraíba, o que foi evidenciado por todos os fornecedores consultados pela Secretaria de Saúde de Campina Grande/PB (peça 16, p.18-21) , o que fez com que os preços praticados pelo mercado tivessem variação diária.
Dada a singularidade da situação naquele momento, para o cálculo do possível sobrepreço, mais que o local da aquisição e a quantidade adquirida, importa a data que se efetivou a compra, até mesmo porque a quantidade a ser fornecida se mostrava como fator indiferente aos fabricantes, uma vez que estavam lidando com um mercado de consumo perfeito.
Logo, a adoção de metodologia utilizada pela Unidade Técnica é inadequada, posto que um eventual sobrepreço somente poderia ser apurado a partir de comparação dos preços de aquisição com aqueles vigentes no mercado local em determinado período curto e específico, e não a partir da média de longos três meses. 
Valendo-se do painel de preços do TCE/PB, que aponta ter sido o mecanismo usado pela unidade técnica para calcular o preço médio a ser utilizado no cálculo do suposto sobrepreço do presente caso, realizou pesquisa de preço e constatou que a média ponderada dos preços diários do álcool gel adquirido pelos órgãos públicos nos primeiros seis meses do ano de 2021 foi maior que em 2020 (peça 37) . E com fundamento nisso, reforça a inadequação da metodologia adotada pela unidade técnica na apuração do suposto sobrepreço nos produtos vendidos pela requerente. 
Desta forma, afirma que, partindo da ferramenta utilizada pela Unidade Técnica, é possível dizer que o valor do sobrepreço, considerando o fornecimento regular de álcool gel do atual momento, é menor do que o apontado, tamanha a contradição da metodologia adotada.
c)	Preços praticados no período. Princípio da verdade material (peça 36, p.7-10) : 
Por ordem de relevância, inicia citando que o preço praticado pelo requerente não foi diferente dos constantes no Painel de Preços do Ministério da Economia que foram colacionados pela Unidade Técnica; cita os 3 últimos itens citados na referida planilha, e depreende que as aquisições feitas por entes públicos federais no intervalo compreendido entre o final de março e no decorrer do mês de abril de 2020, período comum à compra do objeto de análise dos presentes autos, revela um preço médio de R$ 18,41, e não aquele de R$ 9,70 apontado na Instrução, quando recorreu aos preços entre os meses de março a maio de 2020.
Destaca que o Comando do Exército (Comando Grupamento de Engenharia) adquiriu o mesmo produto por R$ 20,00 - valor obtido através de licitação na modalidade Pregão. Com isso, entendeu evidenciar a alta variação dos preços do produto naquele período, fazendo com que aquele ente público federal, em que pese ter perseguido uma ampla concorrência com o fim de obter economicidade, adquiriu álcool gel pelo preço equivalente àquele praticado pelo requerente. Então partindo da mesma metodologia utilizada pela unidade técnica, pode-se inferir que houve a aquisição de produtos com sobrepreço de aproximadamente 89,79%.
O mesmo questionamento poderia ser feito acerca da aquisição, por parte de entes públicos federais (especialmente no estado da Paraíba) , do álcool gel em galão de 5 litros, no período compreendido entre a segunda metade do mês de abril e início de maio de 2020, que inferiu ter sido o preço médio de compra no valor de R$ 164,55, chegando ao preço máximo de R$ 209,10, adquirido no Município de Campina Grande/PB.
Afirma que o Procon-PB realizou em 31 de março de 2020 uma pesquisa com os produtos de prevenção ao coronavírus. Conforme tabela da referida pesquisa, o álcool gel de 500ml chegou ao valor de R$ 20,99.
Mencionou, ademais, o Despacho da Ministra Ana Arraes, nos autos da TC Processo 016.867/2020-3, que entendeu pela ausência de elementos para suscitar a abertura de representação referente à contratação emergencial 112/2020/BETA/SUPEL/RO, ocorrida no Estado de Rondônia, 'o percentual calculado como possível sobrepreço, embora relevante, não foi tão elevado, considerando que durante a pandemia as oscilações de preços têm se mostrado mais pronunciadas'.
Por fim, diz que, pelas razões expostas, não há que se falar em superfaturamento pelo requerente, pois restou demonstrado que os preços praticados estavam, no momento do fornecimento dos produtos ao Município de Campina Grande/PB, em total compatibilidade com os do mercado perante o setor público (inclusive perante os entes públicos federais) e setor privado.
Ademais, não é possível indicar, com a segurança exigida pelo disposto no artigo 210, §1º, II, do Regimento Interno do Tribunal de Contas da União, que os valores dos produtos vendidos pelo requerente excederam o real valor devido, além de tratar-se de empresa que completa uma década de atividade neste ano, e que nunca foi penalizada por qualquer órgão jurisdicional e de controle, pautando sempre a sua conduta pela boa ética, integridade e 'distante de travessuras'.
E requer (peça 36, p. 11) :
seja reconhecido que a metodologia adotada pela unidade técnica não atende ao quanto previsto no artigo 210, §1º, II, do Regimento Interno; 
b)	o acolhimento das razões de mérito para afastar a irregularidade apontada pela Instrução da Unidade Técnica, uma vez que o valor dos produtos vendidos pelo requerente encontrava-se em total consonância com aqueles praticados no mercado naquele momento, não havendo que se falar em imputação de débito por dano ao erário, multa ou qualquer outra penalidade;
c)	a concessão do direito de produção de provas pelos meios admitidos, bem como a sustentação oral (art. 168 do Regimento Interno do TCU) no momento que anteceda ao julgamento. 
Análise
A análise técnica será realizada de forma itemizada, tal como foram apresentados os argumentos de defesa.
a)	Metodologia adotada para apuração do dano ao erário:
A empresa iniciou sua defesa apresentando trecho do Despacho da Ministra Ana Arraes na peça 6. No entanto, para esse caso, entende-se importante transcrever toda a linha de raciocínio desenvolvido no Despacho em questão, in verbis (peça 6, p. 2) :
4.2. Entendo que antes de concluir sobre a possibilidade de sobrepreço, convém considerar algumas variáveis inerentes ao mercado de medicamentos. O preço CMED é o limite máximo do valor de venda dentro do país, de modo que não serve como referência de mercado, sobretudo em relação a medicamentos para os quais há diversos laboratórios produtores. Por outro lado, nos casos em que há monopólio, o preço praticado no mercado é frequentemente muito próximo do limite máximo registro na CMED. Faço esse aparte apenas para mostrar que o preço CMED não é invariavelmente desarrazoado em relação ao mercado nos casos de medicamentos produzidos por um único laboratório. 
4.3. Uma segunda consideração diz respeito ao uso da média ponderada calculada a partir das compras registradas no BPS. Embora seja um valor que pode ser adotado como referência, para que seja utilizado no cálculo de sobrepreço requer algumas adequações. 
4.4. Os preços de diversos produtos, entre eles os medicamentos, sofrem variações com a quantidade adquirida, em razão de economia de escala; e da região de fornecimento, que, a depender da localização terá elevação decorrente dos custos de transporte.
4.5. Assim, é possível que a ocorrência de compras em grandes quantidades, com preços mais baixos em razão da economia de escala, provoque redução no valor unitário, se calculado pela média ponderada. Assim, a média ponderada é bem informativa quanto ao preço unitário médio praticado, 	mas pode se mostrar inadequada como referência para compras de pequenas quantidades. Desse modo, é adequada a comparação com compras cujas quantidades forem próximas àquelas que se busca avaliar, em regiões próximas e realizadas em período próximo. 
4.6 No caso examinado, foi delimitada a abrangência temporal (de 01/03/2020 a 16/07/2020) considerada como fonte para cálculo da média ponderada, porém não ficou clara a abrangência espacial, nem se foram selecionadas compras cujo volume tenha semelhança com as aquisições avaliadas. O percentual calculado como possível sobrepreço, embora relevante, não foi tão elevado, considerando que durante a pandemia as oscilações de preços têm se mostrado mais pronunciadas. 
Importa destacar, inicialmente, tratar-se de análise referente à compra de medicamentos e às particularidades inerentes a essa aquisição, que inclui o preço CMED - Câmara de Preços de Medicamentos, e como citado, refere-se ao limite máximo do valor de venda dentro do país, e o BPS, que se trata do Banco de Preços de Saúde - referência nacional para a pesquisa e cotação de preços de medicamentos e produtos de saúde.
A despeito disso, entende-se que se buscou a melhor metodologia que compreendesse a abrangência espacial - temporal e inclusão de quantidades próximas às adquiridas. A título de exemplificação, a priori tentou-se limitar a pesquisa, exclusivamente, ao estado da Paraíba, e constatou-se:
álcool gel de 5l (peça 39) :
houve a verificação de que a maior aquisição ocorrida foi de 30 unidades, portanto bem díspar do quantitativo total adquirido nessa aquisição em análise - 500 unidades;
a ocorrência de apenas quatro aquisições, sendo duas com uma empresa de Campina Grande/ PB e duas com uma empresa de Camaragibe/PE. Constatação que ratifica o entendimento de que o acréscimo dos estados vizinhos à pesquisa aumenta o espaço amostral, permitindo maior confiabilidade à análise a ser realizada.
álcool gel de 500ml (peça 40) :
da mesma forma que a aquisição do álcool de 5l, buscou-se aprimorar a pesquisa às quantidades efetivamente adquiridas (4800 unidades) , tendo em vista que, limitando-se ao estado da Paraíba, foram constatadas apenas três aquisições, duas em torno 235 unidades/cada e uma com 726 unidades, sendo que a maior aquisição ocorreu de uma empresa pernambucana, sendo as outras duas com a mesma empresa paraibana. 
Quanto à menção aos casos de cartel e comparação à situação ora tratada, ao afirmar que o uso da metodologia de preço médio não seria confiável para se apurar sobrepreço, tendo em vista que o mercado não se encontrava em um cenário saudável, tem-se que a metodologia usada tentou ser a mais fidedigna ao mercado à época da aquisição, ao comparar com compras que englobassem quantidades próximas àquelas que se buscava validar, regionalmente adequada e realizada no período inicial (conforme declaração da ONS) da pandemia.
Tentou-se, portanto, adequar a pesquisa para que as aquisições retratassem, da forma mais fidedigna possível, o mercado como se encontrava à época, a partir da comparação de aquisições ocorridas sob a mesma influência.
Não se questiona a variação e a instabilidade dos valores praticados à época, porém é igualmente indubitável a imprescindibilidade de se resguardar o interesse público ante a pandemia. Desta forma, através da edição da Medida Provisória 926 de 2020, em que foram incluídos artigos à dispensa fundamentada na Lei 13.979/2020, buscou-se dar flexibilidade às aquisições por dispensa de licitação, contanto que garantida, ou ao menos minimizada, a ocorrência de aquisições com preços superiores ao mercado, em que foi assegurada uma gama de possibilidades em relação à realização da pesquisa de preços.
Dentre essas possibilidades previu-se, inclusive, a dispensa de estimativa de preços, desde que justificada pela autoridade competente, o que não ocorreu. Fato é que foi realizada uma compra significativa, a partir de uma pesquisa de preços não válida, de acordo com o já discorrido na instrução à peça 27, in verbis:
'Ademais, é tema pacificado nesta Corte de Contas a necessária apresentação de propostas válidas nas dispensas instituídas na Lei 8.666/1993, a exemplo do Acórdão 1565/2015-TCU-Plenário, da relatoria do Ministro Vital do Rêgo. Portanto, no caso de obtenção da estimativa de preços por meio de pesquisa realizada com os potenciais fornecedores, seriam necessárias 3 propostas válidas.'
Portanto, a partir dos parâmetros conhecidos, foi possível estimar com confiável precisão os valores praticados à época da aquisição, de modo a obedecer/resguardar aos princípios estabelecidos no art. 37, da Constituição Federal de 1988 - legalidade, impessoalidade, moralidade, publicidade.
b)	Inadequação da metodologia adotada: 
Inicialmente, para ratificar que o alto consumo e a falta de insumo para a produção de álcool também atingiu o estado da Paraíba, a empresa citou a pesquisa de preços realizada pela Secretaria de Saúde de Campina Grande/PB, informando a indisponibilidade pelas empresas de fornecê-los. Essa temática já foi devidamente abordada nos itens 33 a 35 acima.
Ademais, alega que, para o cálculo do possível sobrepreço, mais que o local da aquisição e a quantidade adquirida, importava a data em que se efetivou a compra, porque a quantidade a ser fornecida se mostrava como fator indiferente aos fabricantes, e para fundamentar a inadequação da ferramenta utilizada para o cálculo do sobrepreço, a empresa Rubem & Medeiros valeu-se da ferramenta preliminarmente utilizada para verificar os preços adquiridos do álcool gel no estado da Paraíba, e comparou os preços médios do álcool em gel de 500ml (no período de 1º/4/2020- 31/5/2020) com o levantamento realizado para os seis primeiros meses de 2021 (período de 10/12/2020- 8/6/2021) percebendo que 'a média ponderada de preços diários do álcool gel adquirido pelos órgãos públicos nos primeiros seis meses do ano de 2021 é maior do que 2020'.
A esse respeito esclareça-se que todos os preços apresentados pela plataforma do painel de preço de referência do Tribunal de Contas do Estado da Paraíba são oriundos da base de dados de Notas e Cupons Fiscais Eletrônicos (Sefaz-PB) , emitidos sempre que um estabelecimento vende para consumidores localizados no Estado da Paraíba, sejam estes Pessoa Física ou Jurídica.
Retrata exatamente os valores praticados à época e se trata de ótimo referencial para conhecer os valores praticados no estado. A despeito disso, não se olvida que houve uma 'gangorra' nos preços praticados durante a pandemia, tanto que o Governo Federal, reconhecendo as complicações inerentes a esse período, sancionou a Medida Provisória 926, de 2020.
Ademais, normalmente a premissa de que aumentar o período da análise leva a valores mais estáveis, sem menos oscilações pontuais, é verdadeira. Reforce-se, entretanto, que essa não foi a ferramenta utilizada pela unidade técnica para o cálculo do sobrepreço apontado. Como informado, usou-se o painel de preços do Governo Federal, e sim, neste foi utilizado o lapso de três meses, que será amplamente abordado no tópico a seguir 'Preços praticados no período. Princípio da verdade material.', e trará os esclarecimentos necessários.
c)		Preços praticados no período. Princípio da verdade material.
	A defesa, a partir da utilização da planilha disponibilizada para apurar o sobrepreço do álcool em 500 ml (peça 21) , destacou as últimas três linhas da planilha, e indicou tratar-se das aquisições feitas por entes públicos federais no intervalo compreendido entre o final de março e no decorrer do mês de abril de 2020, que seria o período comum à compra do objeto de análise dos presentes autos, e apontou o preço médio de R$ 18,41, como sendo o mais adequado, e não os R$ 9,70 apontados na instrução, que corresponde aos preços entre março e maio de 2020.
A esse respeito, importa destacar que a planilha está organizada em ordem crescente de preços e não de datas, logo o trecho utilizado não trata da limitação de tempo, mas dos preços mais altos de aquisição do período. Portanto, dentro dos parâmetros estabelecidos na defesa, considerando apenas os últimos dias de março e todo o mês de abril (20/03 a 30/04/2020) , a média passaria a ser R$ 11,41, e não R$ 18,41 como indicado. 
Considerando a grande oscilação no período, entende-se razoáveis os argumentos da defesa, sendo possível o acolhimento parcial, para adoção, como novo paradigma do preço do álcool em gel de 500ml, o valor de R$ 11,41, que corresponde à média das aquisições constantes do painel de preços (peça 21) , considerando apenas o período de 20/03 a 30/04/2020, mais restrito ao período em que se processou a dispensa de licitação. Consequentemente, haverá redução no débito.
Ressalte que, em relação ao álcool gel de 5l, adotando-se o mesmo período, tem-se que a média é de R$ 90,21 (peça 22) . Todavia, utilizou-se, como preço paradigma do valor de mercado, o resultado da média da pesquisa de preços realizada no painel de preço de referência do Tribunal de Contas do Estado da Paraíba (peça 3- TC Processo 029.594/2020-0) , que é maior (R$ 111,66) , em benefício dos responsáveis.
A empresa destacou ainda que o Comando do Exército adquiriu, por Pregão, o mesmo produto em análise, pelo valor de R$ 20,00, que é equivalente ao praticado pela requerente, e equivaleria a um sobrepreço de aproximadamente 89,79%, considerando a metodologia adotada.
Inicialmente, não se pode omitir opinião para o caso concreto, que não é/foi objeto de análise por essa Corte de Contas. Entretanto, em rápida consulta ao sítio do Comprasnet, foi possível ter acesso à Ata do PE 37/2019 (peça 41) , onde foi verificado que para esse item específico, além de diversas tentativas de negociação, está especificamente motivada a decisão de compra (peça 41, p.21) , in verbis:
'Aceite individual da proposta. Fornecedor: E&M COMERCIO DE MATERIAIS DE CONSTRUCAO EIRELI, CNPJ/CPF: 24.708.262/0001-73, pelo melhor lance de R$ 20,0000. Motivo: Conforme Despacho Decisório do Ordenador de Despesas deste órgão, tendo como base o Parecer n.00002/2020/CNMLC/CGU/AGU que é fundamentado no § 3° do Art. 4°-E da Lei 13.979/2020, para combater o avanço da COVID-19. Haja visto que tal item é de suma importância.'
A necessidade premente do produto e a pequena quantidade a ser adquirida (726 unidades) não justificariam, em princípio, em razão dos custos inerentes à realização de um novo procedimento licitatório, repetir o pregão. Além disso, diferentemente do que ocorreu em Campina Grande/PB, restou evidenciada a busca de uma melhor oferta/proposta, seja pela realização do pregão com ampla publicidade, seja pelas tentativas de negociação do preço.
Em seguida, a empresa questiona, na mesma linha de raciocínio, acerca da aquisição, por parte de entes públicos federais (especialmente no estado da Paraíba) , do álcool gel em galão de 5 litros, destacando, desta vez, período distinto ao abordado para o álcool de 500 ml (final de março e no decorrer do mês de abril de 2020) , indicando a segunda metade do mês de abril e início de maio de 2020, que inferiu ter sido o preço médio de compra no valor de R$ 164,55, chegando ao preço máximo de R$ 209,10, que se trata de valor maior que o ofertado pelo requerente no Município de Campina Grande/PB.
Vê-se que essa análise também foi realizada a partir dos preços mais altos de aquisição do período analisado, e, ao fazê-la, abrangeu todo o período levado em consideração pela unidade técnica para avaliação do preço médio de aquisição, que foram os três primeiros meses a partir da declaração da pandemia pela OMS.
Ademais, o valor apontado como superior ao ofertado pela requerente em Campina Grande, referiu-se à aquisição de 5 unidades do produto. Da mesma forma abordada ao tratar o tópico acima, não se pode emitir opinião para um caso concreto não apreciado por esta Corte de Contas, porém há de se ponderar a discrepância de quantitativo entre o objeto em análise (500 unidades) e o citado pelo requerente em sua defesa, frente ao princípio da economicidade na realização de tal análise.
Citou também a pesquisa do Procon-PB, em que o preço do álcool de 500ml chegou ao valor de R$ 20,99. Entretanto, tratou-se de uma consulta limitada a produtos específicos de onze marcas (peça 42) , avaliada no período de 25 a 31/3/2020, tendo sido para o caso do álcool de 500 ml, a marca Brilux, em que se observou a variação de preços entre R$ 11,19 (mais barata) a R$ 20,99 (mais cara) . Apesar da limitação da pesquisa apresentada, é indiscutível, à época da pandemia, a grande oscilação verificada e os preços exorbitantes alcançados.
A empresa fez novamente referência ao Despacho da Ministra Ana Arraes, nos autos da TC Processo 016.867/2020-3, ao declarar que 'o percentual calculado como possível sobrepreço, embora relevante, não foi tão elevado, considerando que durante a pandemia as oscilações de preços têm se mostrado mais pronunciadas'. Contudo, como já destacado acima, tratou-se de análise para aquisição de medicamentos, o que abrange as particularidades do caso (item 29) , e, ainda, há que se considerar a pontuação anterior a essa conclusão em que afirma: 'não ficou clara a abrangência espacial, nem se foram selecionadas compras cujo volume tenha semelhança com as aquisições avaliadas'.
Por fim, pelas razões expostas, a sociedade empresária Rubem & Medeiros entendeu que não poderia falar em superfaturamento e que não haveria a segurança exigida pelo disposto no art. 210, §1º, II, do Regimento Interno do Tribunal de Contas da União (RI/TCU) , de que os valores dos produtos vendidos pelo requerente excederam o real valor devido.
Ao contrário do afirmado, há segurança na estimativa realizada, ao serem considerados todos os parâmetros necessários e importantes em sua realização. Além disso, tem-se que ter em mente que o art. 210, §1º, inciso II, do não tem o propósito de definir, considerando esse caso concreto, o valor máximo de aquisição desses bens, que seguramente não excederia o valor devido, mas sequer seria necessária a realização de qualquer estimativa, já que nessa linha de raciocínio bastaria ter sido verificado se houve aquisições com valores maiores que os ofertados pela requerente, e certamente não é esse o objetivo.
Quando foi considerada a média dos valores, levando-se em conta os parâmetros previamente definidos (espacial, temporal e de quantidades) , estimou-se, com um grau elevado de certeza, que, à época dos fatos, os produtos, em média, estavam sendo adquiridos em valores abaixo dos fornecidos pela empresa, certificando, desta forma, que o débito apontado não excederá 'o real valor devido'.
Por fim, há que se destacar que a empresa, em sua defesa, fez ilações acerca da instabilidade do mercado e da metodologia empregada por esta Unidade Técnica para definição do sobrepreço, todavia não se desincumbiu de demonstrar os valores pelos quais adquiriu os produtos vendidos ao Município de Campina Grande e o lucro obtido com a transação. A demonstração de aplicação de margem de lucro observando os princípios da razoabilidade não afastaria, necessariamente, o sobrepreço, mas traria luz à situação fática.
Quanto às solicitações:
a)	de que seja reconhecido que a metodologia adotada pela unidade técnica não atende ao quanto previsto no artigo 210, §1º, II, do Regimento Interno. Na forma tratada no corpo e concluída nos itens 52 a 54 desta instrução, propõe-se o seu indeferimento;
b)	o acolhimento das razões de mérito para afastar a irregularidade apontada pela Instrução da Unidade Técnica, uma vez que o valor dos produtos vendidos pelo requerente se encontrava em total consonância com aqueles praticados no mercado naquele momento, não havendo que se falar em imputação de débito por dano ao erário, multa ou qualquer outra penalidade. Propõe-se o indeferimento, tendo em vista que, da forma discorrida nesta instrução, toda a estimativa realizada teve o condão de certificar que, à época dos fatos, as aquisições desses bens estavam sendo realizadas nos preços compatíveis ao verificado por esta Unidade Técnica;
c)	para concessão do direito de produção de provas pelos meios admitidos, bem como o pedido de sustentação oral formulado por Raoni Cézar Diniz Gomes (OAB/PE 37.680) , propõe-se o seu deferimento, com fulcro no art. 168, do Regimento Interno/TCU.
CONCLUSÃO
A empresa Rubem & Medeiros Produtos para Saúde Ltda. (CNPJ 14.487.679/0001-08) , portanto, não logrou desconstituir as irregularidades apontadas nesta tomada de contas especial, todavia propõe-se o acolhimento parcial das alegações de defesa, para adoção, como novo paradigma do preço do álcool em gel de 500ml, o valor de R$ 11,41, reduzindo-se o valor original do débito para R$ 84.884,00. 
Quanto ao Sr. Filipe Araújo Reul (CPF XXX.405.774-XX) , uma vez que não apresentou alegações de defesa, apesar de devidamente citado (peça 34) , pode-se considerá-lo revel, para todos os efeitos, à luz da norma do art. 12, § 3º, da Lei 8.443/1992. Considerando que a Rubem & Medeiros Produtos para Saúde Ltda. não logrou afastar as irregularidades imputadas, todavia reduziu o débito imputado solidariamente a ambos, a ele lhe aproveita o benefício contido no art. 161 do RI/TCU.
Igualmente, visto não ter sido demonstrada nos autos a boa-fé dos devedores (§ 2º do art. 202 do RI/TCU e a Decisão Normativa 35/2002) , pode ser dada sequência ao processo, com julgamento pela irregularidade das contas (§ 6º do mesmo artigo regimental) do gestor e, consequente, imputação de débito e multa a ambos, nos termos dos arts. 1º, inciso I, 16, inciso III, alínea 'b' e 'c', e 19 da Lei 8.443/1992.
PROPOSTA DE ENCAMINHAMENTO
Diante do exposto, submetem-se os autos à consideração superior, propondo:
considerar revel, para todos os efeitos, o Sr. Filipe Araújo Reul (CPF XXX.405.774-XX) , nos termos do art. 12, § 3º, da Lei 8.443/1992; 
julgar irregulares, com base nos arts. 1º, inciso I, 16, inciso III, alínea 'b' e 'c', 19 e 23, inciso III, da Lei 8.443/92, as contas do Sr. Filipe Araújo Reul (CPF XXX.405.774-XX) , imputando-lhe débito, solidário com a empresa Rubem & Medeiros Produtos para Saúde Ltda. (CNPJ 14.487.679/0001-08) , nas quantias originais indicadas e fixando-lhes o prazo de 15 (quinze) dias, a contar da data do recebimento da notificação, para comprovarem, perante o Tribunal (art. 214, inciso III, alínea a, do Regimento Interno/TCU) , o recolhimento dos citados valores aos cofres da Fundação Nacional de Saúde, atualizados monetariamente e acrescidos dos juros de mora devidos, calculados a partir das respectivas datas, até a data do efetivo recolhimento, nos termos da legislação em vigor:
	Valor do débito
	Data da ocorrência

	R$ 84.884,00
	5/5/2020

Valor atualizado em 22/9/2021: R$ 93.542,17 (peça 43) 
aplicar a multa prevista no art. 57 da Lei 8.443/1992 ao Sr. Filipe Araújo Reul (CPF XXX.405.774-XX) e à empresa Rubem & Medeiros Produtos para Saúde Ltda. (CNPJ 14.487.679/0001-08) , fixando-lhes o prazo de 15 (quinze) dias, a contar da notificação, para comprovarem, perante o Tribunal (art. 214, inciso III, alínea a, do Regimento Interno/TCU) , o recolhimento da dívida ao Tesouro Nacional, sob pena de cobrança judicial do valor atualizado monetariamente, na forma da legislação em vigor, desde a data do acórdão até a do efetivo recolhimento, se for paga após o vencimento; 
autorizar, desde logo, com fulcro no art. 28, inciso II, da Lei 8.443/1992, a cobrança judicial das dívidas, caso não atendidas às notificações; 
autorizar, desde logo, o pagamento das dívidas em até 36 (trinta e seis) parcelas mensais e consecutivas, nos termos do art. 217 do Regimento Interno, caso solicitado pelos responsáveis, fixando-se o vencimento da primeira parcela em quinze dias, a contar do recebimento da notificação, e o das demais a cada trinta dias, devendo incidir sobre cada parcela, os encargos legais devidos, na forma prevista na legislação em vigor, alertando-os de que a falta de comprovação do recolhimento de qualquer parcela importará o vencimento antecipado do saldo devedor, nos termos do § 2º do art. 217 do Regimento Interno deste Tribunal; 
deferir a concessão do direito de produção de provas pelos meios admitidos, bem como o pedido de sustentação oral formulado por Raoni Cézar Diniz Gomes (OAB/PE 37.680) , com fulcro no art. 168, do Regimento Interno/TCU.
encaminhar cópia desta instrução e da deliberação a ser proferida ao Sr. Filipe Araújo Reul (CPF XXX.405.774-XX) e à empresa Rubem & Medeiros Produtos para Saúde Ltda. (CNPJ 14.487.679/0001-08) , bem como aos seus respectivos representantes legais."
	É o relatório.

Raoni Cézar Diniz Gomes (37680/OAB-PE), representando Rubem & Medeiros Produtos Para Saúde Ltda.

Subprocurador-Geral Lucas Rocha Furtado

TOMADA DE CONTAS ESPECIAL. USO DE RECURSOS DO FUNDO NACIONAL DE SAÚDE PARA AQUISIÇÃO DE ÁLCOOL EM GEL PARA ENFRENTAMENTO À CRISE SANITÁRIA DA COVID-19. PREÇOS SUPERIORES AOS DE MERCADO. CITAÇÃO. REVELIA DE UM DOS RESPONSÁVEIS. ACOLHIMENTO PARCIAL DAS ALEGAÇÕES DE DEFESA DA CONTRATADA. CONTAS IRREGULARES. REDUÇÃO DO VALOR DO DÉBITO. MULTA.

TOMADA DE CONTAS ESPECIAL (TCE)

Secretaria de Controle Externo de Aquisições Logísticas (Selog)

Esta tomada de contas especial foi instaurada em cumprimento ao Acórdão 628/2021-TCU-Plenário, da minha relatoria, para que seja calculado o valor do dano ao erário decorrente da aquisição de álcool em gel pela Secretaria Municipal de Saúde de Campina Grande/PB, por dispensa de licitação, a valores superiores aos praticados no mercado no mesmo período, e realizada a citação solidária de Filipe Araújo Reul, então Secretário Municipal de Saúde, e da sociedade empresária Rubem & Medeiros Produtos para Saúde Ltda.
As falhas foram inicialmente identificadas pela Secretaria de Controle Externo das Aquisições Logísticas - Selog no âmbito do acompanhamento das aquisições públicas voltadas ao enfrentamento da Covid-19. A compra em questão foi realizada em 4/5/2020, no valor total de R$ 195.482,00. A Selog constatou a seguinte irregularidade: superfaturamento decorrente da aquisição de álcool em gel, nas apresentações de 5 litros e 500 ml, por valores superiores aos de mercado, sem a necessária fundamentação.
Devidamente citados os responsáveis, apenas a empresa Rubem & Medeiros Produtos para Saúde Ltda. apresentou alegações de defesa. Filipe Araújo Reul permaneceu silente, devendo, portanto, ser considerado revel, dando-se prosseguimento ao processo, nos termos do art. 12, § 3º, da Lei Orgânica do TCU.
Resumidamente, a empresa sustentou que: i) havia grandes variações nas curvas de demanda e oferta de álcool em gel em abril de 2020; ii) a metodologia usada pela Selog para aferição dos preços de mercado é inadequada porque deveria ter se baseado nos preços vigentes no mercado local em período curto e específico, e não na média de três meses; e iii) os preços por ela praticados eram compatíveis com os do Painel de Preços do Ministério da Economia.
A unidade técnica analisou e refutou, um a um, os argumentos da defesa, tendo concluído que: i) a aquisição baseou-se em pesquisa de preços inválida; ii) a metodologia usada pelos auditores tentou ser a mais fidedigna ao mercado à época das compras, comparando transações que englobassem quantidades próximas às das aquisições em análise, regionalmente adequadas e realizadas no período inicial da pandemia; iii) consoante os dados do Painel de Preços do Ministério da Economia, as poucas aquisições de álcool em gel realizadas no estado da Paraíba no período examinado referiam-se a quantidades muito inferiores às das compras ora em análise, não sendo adequado tomá-las como critério de preço; e iv) o acréscimo dos estados vizinhos à pesquisa permitiu maior confiabilidade à análise do preço de mercado. 
Por fim, a Selog acatou parcialmente o argumento referente à inadequação do período considerado para aferição dos preços de mercado, passando a considerar como novo paradigma do preço do álcool em gel de 500 ml, o valor de R$ 11,41, que corresponde à média das aquisições constantes do Painel de Preços do Ministério da Economia, considerando apenas o período de 20/03 a 30/04/2020, mais restrito ao período em que se processou a dispensa de licitação. Em relação ao álcool gel de 5 litros, adotou como preço paradigma do valor de mercado o resultado da média da pesquisa de preços realizada no painel de preços de referência do Tribunal de Contas do Estado da Paraíba (R$ 111,66) , em benefício dos responsáveis. Propôs, então, o julgamento pela irregularidade das contas, imputando-se aos responsáveis, solidariamente, o débito de R$ 84.884,00 (valor histórico) e aplicando-lhes a multa individual prevista no art. 57 da Lei Orgânica.
O Ministério Público junto ao TCU manifestou-se de acordo com a proposta da Selog.
Endosso o parecer da unidade técnica e incorporo as respectivas análises e conclusões às minhas razões de decidir.
Em que pesem as condições excepcionais da demanda e da oferta de álcool em gel nos meses iniciais da pandemia de Covid-19, não há como aceitar a prática dos preços abusivos identificados nestes autos. O frasco de 500 ml foi adquirido por R$ 20,54, ou seja, com sobrepreço de 80% em relação ao valor registrado no Painel de Preços do Ministério da Economia referente ao período de 20/03 a 30/04/2020 para os estados da Paraíba, Rio Grande do Norte e Pernambuco. Já o mesmo produto na embalagem de 5 litros foi comprado a R$ 193,78, com sobrepreço de 74% em relação à média dos preços de venda a pessoas jurídicas no estado da Paraíba nos meses de abril e maio. Os referenciais de preços e os períodos considerados foram os que resultaram nos percentuais de sobrepreço mais favoráveis aos responsáveis, tendo em conta transações que envolveram quantidades próximas às adquiridas na operação em análise, 4800 unidades de 500 ml e 500 unidades de 5 litros.
As alegações de defesa da empresa vendedora apontam dois casos de preços próximos ao que foi por ela praticado: i) uma compra do Comando do Exército, de apenas 726 frascos de 500 ml, mediante pregão; e ii) uma aquisição de singelas 5 unidades de 5 litros ao preço unitário de R$ 209,10. Trata-se de situações absolutamente distintas do caso em análise, seja pelas quantidades adquiridas, seja pela realização de licitação na primeira delas, o que não ocorreu na transação aqui apreciada. 
A defendente cita, ainda, uma pesquisa do Procon-PB, que teria chegado ao preço de R$ 20,99 para o álcool em gel na embalagem de 500 ml. Ocorre que tal pesquisa restringiu-se a onze marcas de fornecedores e o valor de R$ 20,99 corresponde ao mais caro deles, sendo o mais barato de R$ 11,19.
Minha assessoria não encontrou, nos julgados desta Corte, situação em que tenha sido considerada regular a prática de preços próximos aos aqui tratados. O Acórdão 3736/2020-TCU-Plenário, da relatoria da Ministra Ana Arraes, aceitou o preço de R$ 16,00 para o frasco de 500 ml adquirido em Manaus/AM, em maio de 2020, tendo em conta as excepcionalíssimas circunstâncias daquela cidade, no momento em que a crise sanitária mostrou-se mais avassaladora. O referido preço foi conseguido mediante negociação e repactuação contratual, o que não ocorreu na aquisição feita pelo Município de Campina Grande/PB. 
	Em face do exposto, VOTO pela adoção da minuta de acórdão que submeto a este Colegiado. 
TCU, Sala das Sessões, em 30 de novembro de 2021.
JORGE OLIVEIRA 
Relator